【裁判字號】    97,易,944
【裁判日期】    970930
【裁判案由】    偽造文書
【裁判全文】
臺灣臺中地方法院刑事判決               97年度易字第944號
公  訴  人  臺灣臺中地方法院檢察署檢察官
被      告  丁○○
            丙○○
上二人共同
選任辯護人  許智捷律師
上列被告因偽造文書案件，經檢察官提起公訴（九十六年度偵續
一字第四三號、九十七年度偵字第二三五二號），本院判決如下
：
    主    文
丁○○、丙○○均無罪。
    理    由
一、公訴意旨略以：被告丁○○於民國（下同）九十三年三月十
    六日，經由林麗敏之仲介，借款新臺幣（下同）二百萬元予
    己○○○，己○○○並提供其子甲○○所有坐落臺中縣沙鹿
    鎮○○○段○路厝小段七二一地號應有部分二分之一之土地
    （以下稱系爭土地），作為擔保借款之抵押物，約定每月支
    付利息三萬元，如一期利息未繳，願將系爭土地無條件移轉
    登記予被告丁○○。己○○○並在未填具日期之土地移轉登
    記申請書上蓋用「甲○○」之印章，另交付系爭土地之所有
    權狀一份及甲○○之印鑑證明二份予被告丁○○（核發日期
    均為九十三年三月十五日，一份供辦理抵押權登記用，一份
    供移轉登記用）。雙方並委由代書白楊碧年（已於九十六年
    十一月十二日死亡，另為不起訴處分）於九十三年三月十七
    日，前往清水地政事務所辦理抵押權登記。嗣因己○○○於
    九十三年十月、十一月、十二月及九十四年二月均未繳納利
    息，且系爭土地之市價遠高於借款金額，被告丁○○為貪圖
    暴利，竟與被告丙○○基於偽造文書之犯意聯絡，明知於九
    十三年三月十六日系爭土地尚無買賣契約或土地移轉之條件
    成立，仍於九十四年三月十七日，在自行繳納系爭土地之土
    地增值稅後，即委由白楊碧年代書事務所內之員工即被告丙○○，持前開甲○○之印鑑證明及土地移轉登記申請書，於
    九十四年五月二十六日，前往清水地政事務所辦理系爭土地
    之移轉登記手續。並由被告丙○○在土地移轉登記申請書上
    ，虛偽填載原因發生日期為「九十三年三月十六日」，使地
    政事務所之承辦人員將此不實之原因發生日期，登載於其職
    務上所掌屬於公文書之土地登記簿內，足以生損害於甲○○
    及地政管理之正確性，因認被告丁○○、丙○○共同涉犯刑
    法第二百十四條之使公務員登載不實罪嫌等語（按原起訴意
    旨為：被告丁○○因貪圖暴利，於九十四年三月十七日，在
    自行繳納系爭土地之土地增值稅後，即委由白楊碧年代書事
    務所內之員工即被告丙○○，持前開甲○○之印鑑證明及土
    地移轉登記申請書，於九十四年五月十七日，前往清水地政
    事務所辦理系爭土地之移轉登記手續。惟因上開印鑑證明之
    核發時間已超過一年而遭地政事務所通知補正，己○○○及
    甲○○復拒不出面辦理過戶，亦不提供最新印鑑證明，被告
    丁○○明知依雙方約定係在己○○○遲繳利息後方可辦理土
    地移轉登記，故於九十三年三月十六日當時尚無買賣契約存
    在，竟於九十四年六月一日，教唆被告丙○○在土地移轉登
    記申請書上，虛偽填載原因發生日期為「九十三年三月十六
    日」，使地政事務所之承辦人員將此不實之原因發生日期，
    登載於其職務上所掌屬於公文書之土地登記簿內，足以生損
    害於甲○○及地政管理之正確性，因認被告丁○○涉犯刑法
    第二十九條、第二百十四條之教唆使公務員登載不實罪嫌，
    被告丙○○涉犯刑法第二百十四條之使公務員登載不實罪嫌
    等語，惟此部分業經蒞庭公訴檢察官於九十七年六月十九日
    本院審理時當庭陳明更正如上，併此敘明）。
二、按犯罪事實應依證據認定之，無證據不得認定犯罪事實，又
    不能證明被告犯罪者，應諭知無罪之判決，刑事訴訟法第一
    百五十四條第二項、第三百零一條第一項分別定有明文。又
    認定不利於被告之事實，須依積極證據，苟積極證據不足為
    不利於被告事實之認定時，即應為有利於被告之認定，更不
    必有何有利之證據；且刑事訴訟法上所謂認定犯罪事實之積
    極證據，係指適合於被告犯罪事實認定之積極證據而言，雖
    不以直接證據為限，間接證據亦包括在內，然而無論係直接
    證據或間接證據，其為訴訟上之證明，須於通常一般之人均
    不致有所懷疑，而得確信其為真實之程度者，始得據為有罪
    之認定，倘其證明尚未達到此一程度，而有合理之懷疑存在
    時，自不能以推測或擬制之方法，以為有罪裁判之基礎；再
    告訴人之告訴，係以使被告受刑事訴追為目的，是其陳述是
    否與事實相符，仍應調查其他證據以資審認，最高法院三十
    年上字第八一六號、七十六年台上字第四九八六號、四十年
    台上字第八六號、五十二年台上字第一三００號分別著有判
    例可稽。
三、訊之被告丁○○、丙○○均否認有何使公務員登載不實之犯
    行，被告丁○○辯稱：依雙方所書立同意書約定，若己○○○一個月未繳納利息，願無條件將系爭土地過戶給伊，因己○○○於九十三年十一月十七日繳納三萬元利息後，經催繳
    遲未繳足利息，伊乃於九十四年三月中旬委託代書白楊碧年
    辦理系爭土地所有權移轉登記事宜，並不知系爭土地移轉登
    記申請書上之原因發生日期載為九十三年三月十六日，亦未
    指示白楊碧年之助理員丙○○在系爭土地移轉登記申請書上
    之原因發生日期記載為九十三年三月十六日，應無使公務員
    登載不實之犯意等語；被告丙○○亦辯稱：因代書白楊碧年
    認訂立同意書上所載日期即為系爭土地公定買賣契約書之立
    約日期及原因發生日期，故指示伊在系爭土地公定買賣契約
    書之立約日期及土地登記申請書上之原因發生日期填載為九
    十三年三月十六日，伊應無使公務員登載不實之犯意等語。
    經查被告丁○○於九十三年三月十六日，在台中縣梧棲鎮○○街二之五十三號代書白楊碧年之代書事務所，經林麗敏仲
    介，借款二百萬元予己○○○，而由己○○○提供其子甲○○所有系爭土地設定抵押以供擔保，雙方約定由己○○○每
    月支付利息三萬元，若己○○○一個月未繳納利息，願無條
    件將系爭土地過戶給被告丁○○，經代書白楊碧年代擬上開
    約定內容之同意書，並唸給己○○○聽後，由己○○○在同
    意書上簽寫自己姓名及代簽甲○○姓名以示同意，己○○○
    並交付系爭土地之所有權狀一份及甲○○所申請之印鑑證明
    二份（核發日期均為九十三年三月十五日，一份供辦理抵押
    權登記用，一份供所有權移轉登記用）予被告丁○○，另將
    自己、甲○○印章交由代書白楊碧年轉交被告丙○○分別蓋
    用在土地（抵押權）登記申請書、抵押權設定契約書、土地
    （所有權移轉）登記申請書、公定買賣契約書、土地增值稅
    （土地現值）申報書等文件上，再由己○○○取回上開印章
    ，雙方則委由代書白楊碧年於九十三年三月十六日，前往台
    中縣清水地政事務所辦理系爭土地抵押權設定登記等情，此
    經被告丁○○、丙○○供承在卷，核與證人即同案被告白楊
    碧年於偵查中具結證述之情節相符，並有己○○○及甲○○
    於九十三年三月十六日所書立同意書影本一紙、甲○○所申
    請之印鑑證明二份、系爭土地之土地（抵押權）登記申請書
    、抵押權設定契約書、土地（所有權移轉）登記申請書、公
    定買賣契約書、土地增值稅（土地現值）申報書等影本各一
    份附卷可稽，足見己○○○及告訴人甲○○確有同意利息若
    一個月未繳納，願將系爭土地無條件移轉登記予被告丁○○
    無疑。次查嗣因己○○○於九十三年十一月十七日繳納利息
    三萬元（按己○○○係於九十三年三月十九日、同年四月十
    九日、同年五月十八日、同年六月二十一日、同年八月二日
    、同年九月八日、同年九月三十日、同年十一月十七日各匯
    款三萬元至被告丁○○在梧棲鎮農會所申辦第00000000號帳
    戶，其後又於九十四年二月二十四日、同年三月一日、同年
    三月二十五日、同年四月十九日、同年五月二十六日，除同
    年三月二十五日匯款六萬元至被告丁○○上開帳戶外，其餘
    各匯款三萬元至被告丁○○上開帳戶，有己○○○提出之台
    中商業銀行入戶電匯通知單影本三紙、第一商業銀行匯款通
    知單影本八紙及被告丁○○在梧棲鎮農會所申辦第00000000
    號帳戶之客戶往來交易明細表一份附卷可查）後，經被告丁○○催繳遲未繳足，被告丁○○乃於九十四年三月中旬委託
    代書白楊碧年辦理系爭土地所有權移轉登記事宜，經代書白
    楊碧年指示其助理員即被告丙○○於九十四年三月十七日前
    往台中縣稅捐稽徵處沙鹿分處（現改為台中縣地方稅務局沙
    鹿分局）辦理申報系爭土地之土地增值稅，而由被告丁○○
    於九十四年五月二十六日親自前往該分處繳納系爭土地之土
    地增值稅五十八萬九千四百七十九元後，再由代書白楊碧年
    指示其助理員即被告丙○○於同日（即九十四年五月二十六
    日）將被告丙○○所填載系爭土地之土地（所有權移轉）登
    記申請書（該申請書上原因發生日期載為九十三年三月十六
    日）、公定買賣契約書（該契約書上立約日期載為九十三年
    三月十六日）等文件持往台中縣清水地政事務所送件以辦理
    系爭土地所有權移轉登記，惟因土地增值稅繳款書上立契日
    期經承辦人員誤載為九十四年三月十六日，與上開申請書上
    原因發生日期、契約書上立約日期記載九十三年三月十六日
    不符，經台中縣清水地政事務所承辦人員乙○○通知補正，
    再由被告丙○○至台中縣清水地政事務所將土地增值稅繳款
    書持請台中縣稅捐稽徵處沙鹿分處承辦人員更正立契日期為
    九十三年三月十六日後，於九十四年六月一日辦畢系爭土地
    之所有權登記為被告丁○○所有等情，亦經被告丁○○、丙○○供承在卷，而通知補正部分，並經證人乙○○於本院審
    理時具結證述在卷，復有系爭土地之土地增值稅（土地現值
    ）申報資料暨完稅資料一份、土地（所有權移轉）登記申請
    書（其上記載本土地登記案之申請委託白楊碧年代理，助理
    員丙○○）、台中縣清水地政事務所土地登記案件補正通知
    書稿、土地增值稅繳款書、公定買賣契約書等影本附卷可憑
    。按被告丁○○因己○○○於九十三年十一月十七日繳納利
    息三萬元後，經催繳遲未繳足，乃依己○○○及告訴人甲○○於九十三年三月十六日所書立同意書之約定，於九十四年
    三月中旬委託代書白楊碧年辦理系爭土地所有權移轉登記事
    宜，經代書白楊碧年指示其助理員即被告丙○○於九十四年
    三月十七日向台中縣稅捐稽徵處沙鹿分處申報系爭土地之土
    地增值稅，並由被告丁○○於九十四年五月二十六日親自繳
    納系爭土地之土地增值稅後，再由代書白楊碧年指示其助理
    員即被告丙○○於同日辦理系爭土地所有權移轉登記，雖依
    該同意書約定，己○○○一個月未繳納利息始條件成就，惟
    依己○○○上開繳納利息情形，實難認定條件成就之確切日
    期（按條件成就日期應係九十三年十二月、九十四年一月間
    ），而己○○○一個月未繳納利息，願無條件將系爭土地過
    戶給被告丁○○，既為九十三年三月十六日書立同意書約定
    所衍生，故代書白楊碧年認公定契約書上立約日期、土地（
    所有權移轉）登記申請書上原因發生日期（即契約成立日期
    ），應為書立同意書之日期即九十三年三月十六日，因而指
    示其助理員即被告丙○○在上開公定契約書上立約日期、土
    地（所有權移轉）登記申請書上原因發生日期均記載為九十
    三年三月十六日，尚難認與常情有違；且依土地登記規則第
    四十一條第十款規定，登記案附印鑑證明文件核發日期以登
    記原因發生日期前一年以後核發者為限，而本件印鑑證明核
    發日期為九十三年三月十五日，條件成就日期（即原因發生
    日期）為九十三年十二月、九十四年一月間，亦未逾一年期
    限；參以己○○○及告訴人甲○○依同意書約定，既同意一
    個月未繳納利息，願無條件將系爭土地過戶給被告丁○○，
    自難認被告丁○○依同意書約定委由代書白楊碧年指示其助
    理員即被告丙○○辦理系爭土地所有權移轉登記，有何足生
    損害於告訴人甲○○及地政機關對於土地所有權移轉登記管
    理正確性之情事，至於該同意書之約定是否合乎公平原則，
    此係另一問題。則被告丙○○依代書白楊碧年指示在土地（
    所有權移轉）登記申請書上原因發生日期、公定契約書上立
    約日期均記載為九十三年三月十六日，尚難認其主觀上有使
    公務員登載不實之犯意，而被告丁○○僅係委託代書白楊碧
    年辦理系爭土地所有權移轉登記事宜，又乏證據足認有何指
    示被告丙○○在土地（所有權移轉）登記申請書上原因發生
    日期、公定契約書上立約日期均記載為九十三年三月十六日
    ，應無使公務員登載不實之犯意。況被告丁○○已與己○○○及告訴人甲○○達成和解，於己○○○及告訴人甲○○連
    帶給付二百萬元及告訴人甲○○給付十萬元後，被告丁○○
    願將系爭土地移轉登記予告訴人甲○○，並由被告丁○○就
    系爭土地設定所代繳土地增值稅五十八萬九千四百七十四元
    之抵押權，有台中縣梧棲鎮調解委員會九十七年七月一日調
    解書附卷可考。此外，又查無其他積極證據足認被告丁○○
    、丙○○有何公訴人所指訴使公務員登載不實之犯行，既無
    證據證明被告丁○○、丙○○犯罪，依法均應諭知無罪之判
    決。
四、據上論斷，應依刑事訴訟法第三百零一條第一項，判決如主
    文。
本案經檢察官戊○○到庭執行職務。
中    華    民    國    97    年    9     月    30    日
                  刑事第二庭    法  官  朱光國
上正本證明與原本無異。
如不服本判決，應於收受送達後10日內向本院提出上訴書狀（應
敘述具體理由並附繕本）。
上訴書狀如未敘述理由，應於上訴期間屆滿後20日內補提理由書
於本院。
                                書記官  張孝妃
中    華    民    國    97    年    9     月    30    日


司法院資訊處製作；財團法人民間司法改革基金會備份。
